【裁判字號】    90,台上,447
【裁判日期】    900316
【裁判案由】    確認所有權存在等
【裁判全文】
最高法院民事判決                                  九十年度台上字第四四七號
    上  訴  人  壬○○○
                戊 ○ ○
                癸 ○ ○
                未 ○ ○
                庚 ○ ○
                玄 ○ ○
                己 ○ ○
                黃 ○ ○
                辰 ○ ○
                宇 ○ ○
                地 ○ ○
                寅 ○ ○
                辛 ○ ○
                亥 ○ ○
    共      同
    訴訟代理人  陳 欽 賢律師
    被 上訴 人  利來建設股份有限公司
    法定代理人  章 宏 鑫
    被 上訴 人  丁 ○ ○
                乙○○○
                巳○○○
                天 ○ ○
                卯 ○ ○
                子 ○ ○
                午 ○ ○
                申 ○ ○
                丑 ○ ○
                酉 ○ ○
                戌 ○ ○
                甲 ○ ○
    共      同
    訴訟代理人  繆
    被 上訴 人  宙 ○ ○
                丙○○○
右當事人間請求確認所有權存在等事件，上訴人對於中華民國八十七年四月七日台灣
高等法院第二審判決（八十六年度重上字第一二號），提起上訴，本院判決如左：
    主  文
原判決廢棄，發回台灣高等法院。
    理  由
本件上訴人主張：坐落台北市○○路四二巷二號（原門牌號碼為台北市○○街一八六
巷二二號）一－七樓、台北市○○路四二巷四、六、八號、同路四四、四六、四八、
五○、五二、五四號及台北市○○○路○段一一九巷二九號（原門牌號碼分別為台北
市○○街一八六巷二四、二六、二八、二○號、同巷一八弄二、四、六、八、八－一
號及同巷二八－一號）一樓，共五十七戶，係被上訴人利來建設股份有限公司（下稱
利來公司）與地主凌塗柱合建之翠華大廈，利來公司分得三十七戶，其餘二十戶由凌
塗柱取得。利來公司於民國六十七年至六十八年間，將三十七戶分別售予上訴人或上
訴人之前手。詎利來公司與凌塗柱於七十年八月二十一日，向地政機關辦理地下層所
有權第一次登記，將其中面積一二○‧一六平方公尺併同一至七樓及屋頂突出物之公
用部分，請求編定為台北市○○區○○段六小段一二八八建號，登記為地上建物區分
所有人共有；其餘地下層面積六二九‧七Ｏ平方公尺部分，則請求編定為同小段一二
八九建號（下稱系爭建物），其中三分之一登記為凌塗柱所有，其餘三分之二登記為
利來公司所有。利來公司嗣將系爭建物其所有部分出售予被上訴人丁○○等人，詳如
原判決附表（下稱附表）一所示。惟大廈之地下層在構造及使用上不具獨立性，性質
上為主建物之附屬建物，法定用途為防空避難室及停車場，欠缺定著物之獨立性，僅
供區分所有人共同使用，不得單獨為所有權之標的，依民法第六八條第二項規定，上
訴人於取得地上建物所有權時，同時取得系爭建物之所有權。被上訴人利來公司違反
修正前之土地登記規則第七十二條第二款（即現行規則第八十條，以下同）之強制規
定，將系爭建物登記為被上訴人丁○○等人所有，自屬無效，應予塗銷。至於利來公
司本非系爭建物之所有人，竟將之出賣予被上訴人丁○○等人，其買賣契約無效等情
。求為：(一)命被上訴人等就系爭建物如附表一所示之所有權總登記及所有權移轉登記
均予塗銷；(二)確認系爭建物為上訴人及其他全體區分建物所有人共有，每人應有部分
如附表二「地下室應有持分比例」欄所示，並准依應有部分辦理登記之判決。
被上訴人利來公司則以：(一)須依土地登記規則第七十二條規定，辦理區分所有建築物
內之法定防空避難設備或法定停車空間所有權登記者，以八十一年八月四日以後掛號
之建照申請案始有適用，系爭建物於六十七年二月二十四日取得使用執照，為前述日
期以前掛號申請之建照，不適用該條規定。(二)被上訴人利來公司與買受人間並未約定
將系爭建物地下停車位，列為大廈共同使用部份，更未出賣予買受人，上訴人無請求
利來公司移轉之權利等語，資為抗辯。
被上訴人丁○○、宙○○、乙○○○、丙○○○、巳○○○、天○○、卯○○、子○
○、午○○、申○○、丑○○、酉○○、戌○○、甲○○（以下稱被上訴人丁○○等
十四人）以：民法第七百五十八條為同法第六十八條第二項之特別規定，上訴人既未
經登記取得系爭建物之所有權，僅得依買賣契約請求利來公司給付而已。依內政部八
十一年五月三十日台內地字第八一八一一一九號函發布之建物所有權第一次登記法令
補充規定第十一條，系爭地下室領有門牌，又依土地法第七十三條以一般區分所有建
物辦妥第一次登記，其登記並非違法，被上訴人丁○○等十四人信賴登記，繼受取得
系爭建物應有部分，應受法律保護等語，資為抗辯。
原審維持第一審所為上訴人敗訴之判決，駁回上訴人之上訴，係以：上訴人主張之事
實，固據其提出所有權狀、使用執照、建物登記簿謄本、系爭建物所有權登記及變動
情形表為證。惟查：(一)被上訴人利來公司否認將系爭建物列為大廈共同使用部分，更
未出賣予原始買受人。土地登記規則於六十九年一月二十三日修正前雖未規定地下層
應獨立登記建號，惟未能辦理登記之規定並不能作為上訴人或其前手當然依比例取得
地下層所有權之依據。建物共同使用部分，應視各區分所有人實際使用情形，分別合
併屬各相關區分所有人共有，若有部分區分所有人不需使用該共同使用部分者，得以
除外。被上訴人利來公司將翠華大廈地下室共同使用部分如電梯、樓梯、變電室等，
與各層共同使用部分，劃由全體區分所有人共有；系爭建物部分，則歸地主凌塗柱及
被上訴人利來公司共有，此為區分所有建物所有權之劃分，屬私法上契約關係，宜由
當事人以合意為之，被上訴人利來公司既否認曾將系爭建物售予上訴人或其前手，上
訴人又未能提出買賣契約書證明系爭建物為上訴人或其前手所購，尚不能以嗣後修正
之土地登記規則第七十二條第二款之規定，溯及認上訴人或其前手取得地上建物所有
權即當然取得地下層之所有權。(二)地下室停車位共同使用部分與建物專有部分雖具有
密切不可分之主從關係，然於系爭地下層取得使用執照時，並未規定不得出售第三人
，土地登記規則第七十二條嗣後修正得獨立登記所有權，且為避免妨害共同使用部分
存在之功能，限制不得出售予第三人，自不能以嗣後修正限縮規範被上訴人利來公司
不能取得該所有權之登記，上訴人既不能證明已經取得所有權，聲請塗銷被上訴人之
所有權登記，即無足採。(三)系爭建物之現在登記所有人為被上訴人天○○、卯○○、
子○○、午○○、申○○、丑○○、酉○○、戌○○及甲○○等九人，其餘被上訴人
利來公司、丁○○、宙○○、乙○○○、丙○○○及巳○○○等六人既非系爭建物之
現在所有人，對於該不動產現在之所有人登記並無處分權，上訴人請求被上訴人利來
公司等六人塗銷該所有權之登記，並無依據。(四)上訴人主張系爭建物停車位自被上訴
人利來公司將地上區分所有建物出售以來，一直由地上建物所有人長期支配使用，從
無異議，足證被上訴人利來公司於出售三十七戶房屋時已將系爭建物一併出售云云。
不僅為被上訴人利來公司所否認，且依民法第七百五十八條規定，上訴人或其前手與
被上訴人利來公司間既係買賣關係，在未經登記前尚未取得該不動產之所有權，僅得
請求被上訴人利來公司移轉所有權之登記，不能對其餘被上訴人為所有權之請求。(五)
系爭建物所有權第一次登記既經公告期滿完成登記，依據土地法第四十三條之規定，
為保護第三人，將登記事項賦予絕對真實之公信力，故第三人信賴登記機關之登記而
取得不動產權利時，不因前手登記原因之無效或撤銷而被追奪（司法院院字第一九一
九號解釋參照），真正權利人祇許在未有第三人取得權利前，以登記原因無效或得撤
銷為塗銷登記之請求，若於已有第三人本於現存之登記而為取得權利之新登記後，即
不得更為塗銷登記之請求。被上訴人利來公司於七十年十月十三日就系爭建物所為之
所有權第一次登記，縱違反土地登記規則第七十二條之規定而有無效之原因，上訴人
亦應於被上訴人林顓佳七十八年六月十七日移轉登記取得所有權之前訴請塗銷，而上
訴人並未舉證證明被上訴人林顓佳取得系爭建物之所有權係出於惡意，則被上訴人林
顓佳本於信賴登記而取得之所有權登記自受法律保護，不受其前手即被上訴人利來公
司之第一次登記是否違反土地登記規則第七十二條規定之影響。至於嗣後被上訴人丙
○○○等人之移轉登記，上訴人雖主張應繼受被上訴人利來公司違反土地登記規則第
七十二條之瑕疵，及被上訴人等均非善意第三人等語。經查上訴人提出之照片為被上
訴人所否認，亦無其他證據證明被上訴人等於登記前確實知悉系爭建物屬上訴人及其
餘共有人所有，而以惡意取得系爭建物之所有權。況被上訴人利來公司違反土地登記
規則第七十二條規定之瑕疵，若應由嗣後信賴登記之善意第三人繼受，則土地法第四
十三條之規定將形同具文，上訴人之主張不足採取。又被上訴人林顓佳之移轉登記既
受土地法第四十三條之保護，上訴人不能請求塗銷該登記，從而被上訴人利來公司之
第一次登記即無從塗銷，上訴人請求確認系爭建物為渠等及其他如附表二之區分所有
人所共有，並按附表二之應有部分辦理登記，即欠缺權利保護要件，不能准許等詞，
為其判斷之基礎。
按司法院院字第一九一九號解釋所稱，依土地法第四十三條之規定，登記有絕對效力
，第三人信賴登記，而取得不動產權利時，不因登記原因之無效或撤銷而被追奪云云
。係指不動產之登記「原因」，如買賣、贈與等債之關係，縱為無效或被撤銷，亦不
影響第三人因信賴登記而取得之權利而言，若登記之本身為無效之登記，則無上開解
釋之適用。次按不動產物權之得喪變更，須依民法或其他法律之規定為之，且須經登
記始生效力。而土地登記規則係地政主管機關為不動產物權登記所訂定之命令；使用
執照僅係建管機關為行政管理而核發之證照，均非規範不動產物權得喪變更之法律。
查原審認定系爭建號一二八九號地下層停車位共同使用部分（即系爭建物），與建物
專有部分具有密切不可分之主從關係，且所謂從物係指非主物之成分，常助主物之效
用，而同屬一人者，系爭建物雖非主物（地上建物）之成分（應有獨立之出入門戶）
，亦助主物之效用（防空避難設施），惟是否同屬一人（上訴人或其前手）應由上訴
人負舉證責任云云（見原判決第十六頁正面第八行起，第十五頁背面第六行起）。惟
按主物之處分，及於從物，民法第六十八條第二項定有明文。原審既認定系爭建物，
與上訴人所有之建物專有部分具有密切不可分之主從關係，從物常助主物之效用，而
同屬一人，則被上訴人利來公司將主物即地上建物售予上訴人或其前手時，依民法第
六十八條第二項之規定，其效力既及於為從物之系爭建物，上訴人或其前手是否未取
得地下層之所有權，不無疑義。況且土地登記規則於六十九年一月二十三日修正後，
區分所有建物之共同使用部分如地下層停車位之所有權登記，依該規則第七十二條規
定共同使用部分之所有權應於各相關區分所有建物所有權移轉時，隨同移轉於同一人
，即地下層停車位之所有權不得移轉登記與區分所有建物所有人以外之人，始符合民
法第六十八條第二項之規定。內政部八十年九月十八日台八○內營字第八○七一三三
七號函、台北市政府八十三年三月十五日八三府地一字第八三○一四九一四號函、台
北市政府工務局八十二年十二月二十三日北市工建字第九○八九五號函，係就區分所
有建築物內法定防空避難設備或法定停車空間之所有權「登記」，規定於八十一年八
月四日以後掛號之建照申請案始予辦理，為行政機關對所有權如何登記所為之詮釋，
非針對所有權之「歸屬」而為規定，行政機關就不動產物權得喪變更之函釋或命令，
應不得違反民法或其他法律之規定。被上訴人利來公司若於六十七年至六十八年間，
分別將所有之三十七戶房屋及其基地售予上訴人或上訴人之前手，渠等既非區分所有
建物所有人，而於七十年十月十三日向地政機關辦理系爭建物所有權第一次登記，並
於七十八年六月十七日將該所有權移轉登記予被上訴人丁○○，該登記本身似已違反
民法第六十八條第二項、六十九年一月二十三日修正後土地登記規則第七十二條之強
制規定。原審以被上訴人利來公司於七十年十月十三日所辦理之系爭建物所有權第一
次登記，既經公告期滿完成登記，依據土地法第四十三條之規定，為保護第三人，將
登記事項賦予絕對真實之公信力，且依司法院院字第一九一九號解釋，第三人信賴登
記機關之登記而取得不動產權利時，不因前手登記原因之無效或撤銷而被追奪云云。
將登記本身之無效誤為登記原因之無效，尤屬可議。上訴論旨，指摘原判決不當，求
予廢棄，非無理由。
據上論結，本件上訴為有理由，依民事訴訟法第四百七十七條第一項、第四百七十八
條第一項，判決如主文。
中      華      民      國     九十     年      三      月     十六     日
                              最高法院民事第一庭
                                  審判長法官  李  錦  豐
                                        法官  楊  鼎  章
                                        法官  吳  麗  女
                                        法官  許  朝  雄
                                        法官  陳  國  禎
      右正本證明與原本無異
                                              書  記  官
中      華      民      國     九十     年      四      月      十      日


司法院資訊處製作；財團法人民間司法改革基金會備份。
